【裁判字號】    93,家上,183
【裁判日期】    950606
【裁判案由】    分割遺產
【裁判全文】
臺灣高等法院民事判決                 93年度家上字第183號
上  訴  人  癸○○
訴訟代理人  鍾毓理律師
上  訴  人  庚○○
            辛○○
            壬○○
            己○○
            戊○○
            丁○○
兼 上二 人
法定代理人  甲○○
被 上訴 人  丙  ○
訴訟代理人  凌見臣律師
上列當事人間請求分割遺產事件，上訴人對於中華民國93年3月
18日臺灣板橋地方法院92年度訴字第76號第一審判決提起上訴，
經本院於95年5月23日言詞辯論終結，判決如下：
    主  文
原判決廢棄。
兩造之被繼承人張林葉之全部遺產，准予分割，其分割方法：如
附表所示。
第一、二審訴訟費用由被上訴人負擔。
    事實及理由
一、本件被上訴人在原審起訴以癸○○、庚○○、辛○○、壬○
    ○、己○○、戊○○、丁○○、甲○○為共同被告，請求分
    割遺產之訴，其訴訟標的對於共同訴訟之各人必須合一確定
    ，茲據上訴人癸○○提起第二審上訴，係有利於共同訴訟人
    之行為，依民事訴訟法第五十六條第一款規定，其效力及於
    全體，爰併列庚○○、辛○○、壬○○、己○○、戊○○、
    丁○○、甲○○為上訴人。又上訴人庚○○、辛○○、壬○
    ○、己○○、戊○○、丁○○、甲○○均未於言詞辯論期日
    到場，核無民事訴訟法第三百八十六條所列各款情形，爰依
    被上訴人之聲請，由其一造辯論而為判決。合先敘明。
二、上訴人癸○○聲明求為判決：如主文所示。
    被上訴人聲明求為判決：(一)上訴駁回(二)第二審訴訟費用由上
    訴人負擔。
三、經查被上訴人主張兩造之被繼承人張林葉（民國八十九年十
    月十八日死亡）之全部遺產如附表所示，應由其配偶即被上
    訴人與其子即上訴人癸○○、庚○○、己○○、辛○○、壬
    ○○（後四人，下稱庚○○等四人）及張達權共同繼承，每
    人應繼分各七分之一，惟張達權已於民國（下同）九十二年
    六月十二日死亡，其應繼分七分之一應由其配偶即上訴人甲
    ○○與其子女即上訴人丁○○（八十七年一月二十二日出生
    ）、戊○○（八十四年一月八日出生。上三人，下稱甲○○
    等三人）共同繼承之事實，業據其提出戶籍謄本及財政部台
    灣省北區國稅局（下稱國稅局）遺產稅繳清證明書所列全部
    遺產明細表為證（見原審板調字卷第14頁至第22頁、第46頁
    至第49頁、第24、25頁），且為上訴人所不爭執，自堪認為
    真實；而如附表所示土地及房屋亦已經於九十三年九月二十
    四日辦畢兩造公同共有繼承登記，有土地登記謄本及建物登
    記謄本可稽（見本院卷（一）第62頁至第102頁）。
四、按繼承人得隨時請求分割遺產，但法律另有規定或契約另有
    訂定者，不在此限，民法第一千一百六十四條定有明文。本
    件如附表所示遺產既未經兩造約定不予分割，已據上訴人癸
    ○○與被上訴人陳明（見本院卷(二)第165頁背面），且復無
    法律規定不能分割之情形，則被上訴人請求分割該遺產，自
    屬有據。
五、本件如附表所示遺產，雖曾經國稅局台北縣分局核定應納遺
    產稅額為新台幣（下同）二十九萬五千七百元，並已據被上
    訴人完納，惟嗣經增列殘障之上訴人癸○○為繼承人及殘障
    扣除額，遺產淨額為零，業經全數核退，由被上訴人領訖，
    有國稅局台北縣分局12.15.北區國稅北縣一字第0941069489
    號函及4.20.北區國稅北縣一字第0951016569號函可稽（見
    本院卷(二)第66、114、115頁），且為被上訴人所自認（見本
    院卷(二)第138頁），自不生應由該遺產扣除問題。
六、被上訴人主張伊之生存配偶剩餘財產差額分配請求權價額應
    自該遺產中扣除，另遺產之負擔係指為被繼承人張林葉支出
    之醫療費、喪葬費及墓園建造費三項亦應自該遺產中扣除等
    情，為上訴人癸○○所明示同意扣除（見本院卷(二)第165頁
    背面），且為其餘上訴人所不爭執（見本院卷(二)第125、126
    、135、136頁）。至究應扣除若干價額或金額，分述如下：
  (一)關於被上訴人之生存配偶剩餘財產差額分配請求權價額部分
    ：業經國稅局台北縣分局依民法第一千零三十條之一規定，
    核定為一百九十九萬六千六百三十元，與繼承人之人數無關
    ，故雖經增列上訴人癸○○為繼承人後，仍為一百九十九萬
    六千六百三十元，有國稅局台北縣分局11.8.北區國稅北縣
    審第90024929號函及5.16.北區國稅北縣一字第0951020885
    號函可稽（見原審板調字第23頁及本院卷(二)第157、148頁）
    ，應全數自如附表所示遺產之現金即存款三百零四萬零五百
    九十二元中予以扣除，返還被上訴人。
  (二)關於遺產之負擔金額部分：
    1.醫療費：計支出四萬九千七百五十一元，有醫療費用收據
      可證（見原審家訴字卷第99頁至第101頁），且為兩造所
      不爭執。
    2.喪葬費：被上訴人雖云計支出七十九萬一千八百元，並提
      出明細收據可證（見原審板調字卷第26頁），惟其中餐桌
      費二十二萬五千元、點心費一萬五千元及義警九千六百元
      ，經核均非屬喪葬所需之必要費用，應准依上訴人癸○○
      之抗辯（見本院卷(二)第1、55、56頁），予以剔除。經剔
      除後，其喪葬費應祇有五十四萬二千二百元（其計算式為
      ：791,800元–225,000元–15,000元–9,600元=542,200
      元）。
    3.墓園建造費：計支出三百九十萬元，固據證人即承造人乙
      ○○在原審到場證述屬實（見原審家訴字卷第82頁），並
      有其所出具收據可證（見原審板調字卷第27頁），惟依被
      上訴人所承認為真正之該墓園現場照片所示（見本院卷(二)
      第25、166頁），留有備供將來被上訴人合葬之用，應准
      依上訴人癸○○之抗辯減半即一百九十五萬元計算（見本
      院卷(二)第165頁背面）。
      以上遺產之負擔金額共為二百五十四萬一千九百五十一元
      （其計算式為：49,751元＋542,200元＋1,950,000元=2,5
      41,951元），應自如附表所示遺產之現金即存款中予以扣
      除，惟該遺產之現金即存款三百零四萬零五百九十二元經
      扣除上開應返還被上訴人之生存配偶剩餘財產差額分配請
      求權價額一百九十九萬六千六百三十元後，僅餘一百零四
      萬三千九百六十二元（其計算式為：3,040,592元–1,996
      ,630 元=1,043,962元）可供扣除遺產之負擔金額，尚有
      不足額一百四十九萬七千九百八十九元（其計算式為2,54
      1,951元–1,043,962元=1,497,989元），由於上開遺產之
      負擔金額全係由被上訴人與上訴人庚○○等四人每人各分
      擔支出六分之一，上訴人甲○○等三人共同負擔支出六分
      之一，既為彼等所陳明（見本院卷(二)第126頁），且為上
      訴人癸○○所不爭執，是上開尚可供扣除該遺產之現金即
      存款一百零四萬三千九百六十二元應予以扣除後，按上開
      比例返還彼等八人；至不足額部分即一百四十九萬七千九
      百八十九元，原應由上訴人癸○○與被上訴人、上訴人庚
      ○○等四人每人各分擔七分之一即二十一萬三千九百九十
      八元（其計算式為：1,497,989元×1/7=213,998元，元以
      下不計），上訴人甲○○等三人共同負擔七分之一即二十
      一萬三千九百九十八元，惟既係由被上訴人與上訴人庚○
      ○等四人每人各分擔支出六分之一即二十四萬九千六百六
      十四元（其計算式為：1,497,989元×1/6=249,664元，元
      以下不計），上訴人甲○○等三人共同負擔支出六分之一
      即二十四萬九千六百六十四元，上訴人癸○○並未分擔分
      文，是應由上訴人癸○○給付被上訴人、上訴人庚○○等
      四人每人各三萬五千六百六十六元（其計算式為：
      249,664元–213,998元=35,666元）；給付上訴人甲○○
      等三人三萬五千六百六十六元。
七、本院斟酌各繼承人對於遺產全部為公同共有（民法第一千一
    百五十一條規定參照），及如附表所示全部遺產，除現金即
    存款外，其餘股票部分均係公開上市股票，每筆於每次交易
    日之賣出價格多有漲跌而不定，另房屋及土地部分之國稅局
    核定價額或公告土地現值均非市價，通常皆較市價為低，即
    使公告土地現值相同，由於地理位置不同，市價亦不同（況
    兩造均表示不願鑑定市價－見本院卷(二)第136頁、第165頁背
    面）等情狀後，認其分割方法應如附表所示，以符公平。從
    而原判決所為不同上開分割方法之判決，自有未洽。上訴論
    旨指摘原判決不當，求予廢棄改判如附表所示分割方法（見
    本院卷(二)第165頁背面），為有理由。
八、至兩造之其餘攻擊或方法及未經援用之證據，經本院斟酌後
    ，認為均不足以影響本判決之結果，自無逐一詳予論駁之必
    要，併此敘明。
九、據上論結，本件上訴為有理由，依民事訴訟法第四百六十三
    條、第三百八十五條第一項前段、第四百五十條、第七十八
    條，判決如主文。
中    華    民    國    95    年    6     月    6     日
                  民事第六庭審判長法  官  林鄉誠
                                  法  官  彭昭芬
                                  法  官  梁玉芬
正本係照原本作成。
如不服本判決，應於收受送達後20日內向本院提出上訴書狀，其
未表明上訴理由者，應於提出上訴後20日內向本院補提理由書狀
（均須按他造當事人之人數附繕本）上訴時應提出委任律師或具
有律師資格之人之委任狀；委任有律師資格者，另應附具律師資
格證書及釋明委任人與受任人有民事訴訟法第466條之1第1項但
書或第2項（詳附註）所定關係之釋明文書影本。
中    華    民    國    95    年    6     月    8     日
                                  書記官  李華安
附註：
民事訴訟法第466條之1（第1項、第2項）：
對於第二審判決上訴，上訴人應委任律師為訴訟代理人。但上訴
人或其他法定代理人具有律師資格者，不在此限。
上訴人之配偶、三親等內之血親、二親等內之姻親，或上訴人為
法人、中央或地方機關時，其所屬專任人員具有律師資格並經法
院認為適當者，亦得為第三審訴訟代理人。


司法院資訊處製作；財團法人民間司法改革基金會備份。
